ACORDAO-COMPLETO-2342922

ACÓRDÃO 807/2019 ATA 11/2019 - PLENÁRIO

VISTOS, relatados e discutidos estes autos de auditoria realizada junto aos Municípios de Penedo e de Marechal Deodoro, ambos no Estado de Alagoas, para avaliar o desempenho e a regularidade dos serviços prestados de transporte escolar;
ACORDAM os Ministros do Tribunal de Contas da União, reunidos em sessão do Plenário, ante as razões expostas pelo Relator, em:
9.1. determinar ao Município de Marechal Deodoro/AL, com fulcro no art. 43, inciso I, da Lei 8.443/1992 c/c art. 250, inciso II, do Regimento Interno do TCU, que, no prazo de trinta dias, adotem providências para corrigir as seguintes irregularidades:
9.1.1. superlotação em veículos de transporte escolar, com ameaça à segurança e à integridade física dos alunos, o que contraria o disposto no art. 137 da Lei 9.503/1997;
9.1.2. utilização de veículo para transporte escolar sem identificação da atividade escolar desempenhada, o que contraria o disposto no art. 136, inciso III, da Lei 9.503/1997, no art. 4º, inciso II, da Instrução Normativa 1/2017, do Detran/AL; 
9.1.3. utilização de veículo para transporte escolar com idade superior a sete anos, o que contraria as recomendações emitidas pelo Fundo Nacional de Desenvolvimento da Educação, por meio do Guia do Transporte Escolar;
9.1.4. utilização de veículo sem autorização para circulação coletiva de escolares, emitida pelo Detran/AL e afixada na parte interna do veículo, e sem inspeção semestral para verificação de equipamentos obrigatórios de segurança, o que contraria o disposto nos arts. 136, caput e incisos I e II, e 137 da Lei 9.503/1997 e o disposto nos arts. 4º, inciso I, e 9º da Instrução Normativa 1/2017, do Detran/AL;
9.1.5. ausência de registros, documentos e seguros obrigatórios para embarcações de transporte escolar, a saber: Título de Inscrição de Embarcação Miúda (TIEM) ; comprovante de regularização junto à Capitania dos Portos, Delegacia ou agência integrante do Sistema de Segurança do Tráfego Aquaviário (SSTA) e seguro obrigatório de danos pessoais causados por embarcações ou por suas cargas (DPEM) , o que contraria o disposto no Capítulo 2, itens 0205 “c” e 0206, da Norma Técnica 2/DPC, da Marinha do Brasil, e nos arts. 3º, 7º e 13 da Resolução ANTAQ 1.274/2009;
9.2. determinar ao Município de Penedo/AL, com fulcro no art. 43, inciso I, da Lei 8.443/1992 c/c art. 250, inciso II, do Regimento Interno do TCU, que, no prazo de trinta dias, adotem providências para corrigir as seguintes irregularidades:
9.2.1. superlotação em veículos de transporte escolar, com ameaça à segurança e à integridade física dos alunos, o que contraria o disposto no art. 137 da Lei 9.503/1997;
9.2.2. utilização de veículo para transporte escolar com idade superior a sete anos, o que contraria as recomendações emitidas pelo Fundo Nacional de Desenvolvimento da Educação, por meio do Guia do Transporte Escolar, e o disposto no art. 9º da Instrução Normativa 1/2017, do Detran/AL;
9.2.3. utilização de veículo para transporte escolar desprovido de itens de segurança (cinto de segurança em quantidade igual a de lotação, extintores de incêndio, lâmpadas de trânsito, pneus em bom estado ou estepe; macaco, chaves-de-roda, triângulos e limpadores de para-brisas) , o que contraria o disposto no art. 136, incisos III, V a VII, da Lei 9.503/1997, no art. 4º da Instrução Normativa 1/2017, do Detran/AL; e
9.2.4. utilização de veículo sem autorização para circulação coletiva de escolares afixada na parte interna do veículo, e sem inspeção semestral para verificação de equipamentos obrigatórios de segurança, o que contraria o disposto nos arts. 136, caput e incisos I e II, e 137 da Lei 9.503/1997 e o disposto nos arts. 4º, inciso I, e 9º da Instrução Normativa 1/2017, do Detran/AL;
9.3. recomendar ao Fundo Nacional de Desenvolvimento da Educação, com fulcro no art. 43, inciso I, da Lei 8.443/1992 c/c art. 250, inciso III, do Regimento Interno do Tribunal, que avalie a oportunidade e conveniência de orientar a ação dos Conselho de Acompanhamento e Controle Social do Fundeb para, no que se refere ao transporte escolar, manifestar conclusivamente acerca da qualidade dos serviços prestados e da observância aos requisitos de segurança estabelecidos nos arts. 136 a 139 da Lei 9.503/1997;
9.4. dar ciência das irregularidades identificadas nesta auditoria ao Departamento de Trânsito de Alagoas, à Capitania dos Portos e à Agência Nacional de Transportes Aquaviário, a fim de que sejam adotadas as providências necessárias para assegurar que o transporte escolar ofertado por meio terrestre ou aquático tenham as condições de segurança e trafegabilidade requeridas;
9.5. determinar que a Sec-AL monitore o cumprimento das determinações feitas por meio desta deliberação aos Municípios de Marechal Deodoro/AL e de Penedo/AL.

Auditoria realizada para avaliar o desempenho e a regularidade dos serviços prestados de transporte escolar.

Fundo Nacional de Desenvolvimento da Educação; Município de Marechal Deodoro/AL; Município de Penedo/AL.

3. Interessados/Responsáveis:
3.1. Interessado: Secretaria do TCU no Estado de Alagoas (00.414.607/0002-07).

13.1. Ministros presentes: José Mucio Monteiro (Presidente), Walton Alencar Rodrigues (Relator), Aroldo Cedraz, Raimundo Carreiro, Bruno Dantas e Vital do Rêgo.
13.2. Ministros-Substitutos convocados: Augusto Sherman Cavalcanti, André Luís de Carvalho e Weder de Oliveira.

WALTON ALENCAR RODRIGUES

Adoto, como relatório, a instrução da Secex-AL (peças 63-64) :
II. Introdução 
II.1. Deliberação que originou o trabalho 
26. Em cumprimento ao Despacho de 20/8/2018 do Min. Walton Alencar Rodrigues (TC Processo 014.834/2018-9) , realizou-se a auditoria no Fundo Nacional de Desenvolvimento da Educação, Prefeitura Municipal de Penedo - AL e Prefeitura Municipal de Marechal Deodoro - AL, no período compreendido entre 22/10/2018 e 7/12/2018.
27. Para a escolha dos entes auditados foram considerados os seguintes critérios: municípios médios (população em torno de 50.000 habitantes) ; municípios com transporte escolar terrestre e aquático; municípios próximos, para otimizar o tempo de deslocamento da equipe e potencializar o trabalho em campo; não ter sido auditado por outro órgão de controle, interno ou externo, nos últimos três anos; encontrar-se em pleno período letivo na época da auditoria.
II.2. Precedentes e objetivos da auditoria
28. Em passado próximo, a Secex/MA realizou diversas auditorias no transporte escolar em âmbito municipal, isoladamente ou em cooperação com parceiros da Rede de Controle do Estado do Maranhão, a exemplo, do Ministério Público do Estado do Maranhão (MPE/MA) , do Ministério Público de Contas do Tribunal de Contas do Estado do Maranhão (MPC/TCE/MA) , da Controladoria Geral da União (CGU) , da Secretaria de Transparência e Controle do Maranhão (STC/MA) , entre outros.
29. Tais ações de controle tomaram parte do projeto “Transporte Escolar: uma questão de dignidade e justiça”, instituído com o objetivo de assegurar a prestação adequada dos serviços de transporte escolar na rede pública dos municípios do Maranhão, com ênfase na contratação de terceirizados, aplicação dos recursos e na própria execução dos serviços.
30. Segundo dados da página oficial do MPE/MA, idealizador do projeto, a ideia de fiscalizar de maneira sistematizada o transporte escolar se deu após um grave acidente ocorrido no município de Bacuri/MA no ano de 2014, com vítimas fatais, consequência da trágica realidade que então se apresentava: estudantes transportados de forma precária, por veículos sem as mínimas condições de conforto e segurança e, em sua maioria, por condutores não habilitados para o transporte escolar, na mais das vezes despossuídos de Carteira Nacional de Habilitação (CNH) .
31. Após o engajamento do TCU ao projeto, a Secex/MA já participou de vários trabalhos desta natureza, entre os quais podem ser citadas as fiscalizações 371/2016 (TC Processo 029.203/2016-3) , nos municípios de Cajari/MA e Bom Jardim/MA; 231/2017 (TC Processo 017.361/2017-6) , nos municípios de Buritirana/MA e Senador La Rocque/MA; e 13/2018 (TC Processo 002.306/2018-2) , nos municípios de Morros/MA e Barreirinhas/MA.
32. A expertise acumulada nestes trabalhos pregressos, em articulação com os parceiros da Rede de Controle do Maranhão ou isoladamente, acrescida do aprendizado institucional resultante de experiências exitosas de outras unidades desta Corte de Contas, entre as quais se destaca a Secex/CE (em parceria com o TCE/CE) e a Secex-Educação, levou à proposição de uma fiscalização de orientação centralizada no transporte escolar, a qual aderiram as Secex/TCU nos estados de Alagoas, Bahia, Espírito Santo, Minas Gerais, Pará, Paraíba, Piauí, Sergipe e Tocantins.
33. Uma vez autorizada no âmbito do TCU, a FOC Transporte Escolar nos Municípios Brasileiros, como ficou conhecida, angariou a participação dos tribunais de contas dos estados do Maranhão, Ceará, Espírito Santo, Piauí, Sergipe e Tocantins; e do Tribunal de Contas dos Municípios do Pará, expandido o número de municípios e o espectro da ação de controle.
34. É neste contexto que se realiza a presente fiscalização nos serviços de transporte escolar nos municípios de Marechal Deodoro/AL e Penedo/AL, por meio da qual se pretendeu atingir pelo menos duas finalidades, uma imediata e outra remota. 
35. A primeira pretendeu verificar o transporte escolar no âmbito destes dois municípios, no sentido de aferir o desempenho e a regularidade destes serviços, incluindo os programas federais Pnate e Caminhos da Escola, sob os aspectos da observância às diretrizes constitucionais e legais do transporte escolar; da aderência às normas operacionais e regulamentares de trânsito e dos programas públicos de repasses de recursos; e da regularidade na licitação, contratação e execução orçamentário-financeira dos recursos aplicados no presente exercício, a fim de identificar falhas e apontar possíveis soluções, oportunidades de melhoria e boas práticas. Eventualmente, face às ineficiências, irregularidades/ilegalidades específicas detectadas, pode-se também, sendo este o caso, adotar medidas de responsabilização de agentes e a recomposição do erário.
36. Quanto à outra finalidade, pretendeu-se testar os instrumentos e ferramentas desenvolvidas para FOC Transporte Escolar nos Municípios Brasileiros, a fim que pudessem, com certa margem de segurança, serem replicadas pelas várias equipes de auditoria das Secex e dos órgãos parceiros nos municípios selecionados nas onze unidades da federação em que o trabalho está sendo realizado.
II.3. Metodologia
37. A metodologia desta auditoria, que como sabido serviu de piloto para a FOC Transporte Escolar nos Municípios Brasileiros, teve como ponto de partida o levantamento de cinquenta riscos/constatações recorrentes em fiscalizações anteriores conduzidas pela Secex/MA, pela Secex/CE, bem assim por outras secretarias do TCU nos estados e pela Secex-Educação.
38. Depois de catalogados, estes riscos foram agrupados e segmentados em três grandes áreas de abrangência, especificadas a seguir, sob as quais se delimitou o escopo dos trabalhos de fiscalização do transporte escolar em âmbito municipal, tanto no nível específico (como no caso desta auditoria) , quanto em nível centralizado (FOC) :
i) Área 1 - Observância às diretrizes constitucionais e legais finalísticas do transporte escolar; 
ii) Área 2 - Aderência às normas operacionais e regulamentares de trânsito e dos programas públicos de repasses de recursos; 
iii)  Área 3 - Aplicação regular dos recursos do transporte escolar sob os aspectos da licitação, contratação e gestão orçamentário-financeira.    
39. Dentro de cada uma dessas áreas foram formuladas questões de auditoria, cujas respostas permitirão traçar um retrato de como os municípios auditados vêm prestando os serviços de transporte escolar, identificar os principais problemas e oportunidades de melhoria sob a ótica do desempenho e da regularidade, além de apontar eventuais soluções, boas práticas e inovações que possam ser implementadas, a curto, médio e longos prazos.
40. Assim, no que tange à observância às diretrizes constitucionais e legais finalísticas do transporte escolar, emergiram três temas de relevância: universalidade do atendimento, eficiência na prestação dos serviços e controle efetivo sobre os serviços de transporte escolar. Cada tema de relevância deu azo a uma questão de auditoria, conforme segue:
	ÁREA 1
	Q1. O transporte escolar atende a todos os alunos da educação básica pública residentes na zona rural do município, nos três níveis (educação infantil, ensino fundamental e médio) ?

		Q2. Há eficiência na prestação dos serviços de transporte escolar?

		Q3. Há controle efetivo por parte da administração municipal e/ou dos conselhos municipais sobre a prestação dos serviços do transporte escolar?

41. Já no que toca à aderência às normas operacionais e regulamentares de trânsito e dos programas públicos de repasses de recursos, foram dois os temas de relevância identificados, associados aos requisitos mínimos exigidos de veículos e de condutores do transporte escolar, a partir dos quais foram cunhadas as questões a seguir:
	ÁREA 2
	Q4.Os veículos utilizados no transporte escolar atendem às exigências legais e regulamentares?

		Q5. Os condutores do transporte escolar satisfazem os requisitos legais e regulamentares?

42. Acerca da regular aplicação dos recursos no transporte escolar, os temas de relevância dizem respeito à conformidade nos procedimentos licitatórios, nas contratações e na execução orçamentário-financeira propriamente dita. De cada tema emergiu uma questão de auditoria, senão vejamos:
	ÁREA 3
	Q6. Os procedimentos licitatórios relacionados ao transporte escolar obedeceram aos ditames legais?

		Q7. As contratações no âmbito do transporte escolar guardam conformidade com a legislação?

		Q8. A execução orçamentário-financeira dos recursos destinados ao custeio do transporte escolar ocorre de forma regular?

43. Pois bem, fixados os oito temas de relevância, que por seu turno deram seguimento a igual número de questões de auditoria, tratou-se de priorizar os aspectos enfocados em cada questão sob a forma de procedimentos e possíveis achados, na forma detalhada na “matriz de planejamento” anexa a este relatório. Ao cabo, chegou-se a dezenove procedimentos, sendo três associados à Questão 1 (P1, P2 e P3) ; quatro à Questão 2 (P4, P5, P6, P7 e P8) ; dois à Questão 3 (P9 e P10) ; cinco à Questão 4 (P11, P12, P13, P14 e P15) ; um à Questão 5 (P16) ;e um para cada uma das questões 6 (P17) , 7 (P18) e 8 (P19) .  
44. A fim de operacionalizar referidos procedimentos de auditoria, foram adotadas as seguintes técnicas de obtenção de documentos e informações:
a) pesquisa em bancos de dados oficiais: extração eletrônica de dados de sistemas informatizados e sites, pesquisas em portais eletrônicos de órgãos e entidades federais e de outros entes federativos;
b) indagação escrita e oral: requisição de informações aos agentes públicos pertencentes à administração dos municípios auditados; 
c) entrevistas: com servidores da educação, condutores, usuários do transporte escolar, conselheiros municipais, agentes públicos da administração municipal e prestadores de serviço;
d) observação das atividades: participação em alguns dos trajetos das rotas informadas pela administração municipal;
e) inspeções: inspeção física, por amostragem, dos veículos utilizados no transporte escolar, visita aos locais de guarda dos veículos oficiais, garagem e a oficinas;
f) análise documental: análise dos autos dos procedimentos licitatórios, dos termos de contrato, de extratos bancários, de documentos de licenciamento dos veículos e de habilitação dos condutores, de fichas e de formulários de controle da prestação de serviços de transporte escolar, de documentos de controle; 
g) circularização: ofícios de requisição e diligências às empresas contratadas e atores intervenientes e fiscalizadores do transporte escolar. 
45. Visando assegurar a padronização necessária à consolidação dos resultados no âmbito da FOC, foram elaborados papéis de trabalho específicos, customizados e adaptados às peculiaridades do objeto de fiscalização, testados e aprimorados no curso da auditoria-piloto e, aplicados pelas outras equipes na realização de seus trabalhos específicos de fiscalização. Tais papéis de trabalho estão representados na imagem a seguir:
[gráfico]
46. Nestes termos, em cada UF onde a FOC teve abrangência, foram enviadas diligências para o TCE estadual (DL1) , ministério público estadual (DL3) , secretaria de estado da educação (DL4) , órgão estadual de trânsito (DL5) , Capitania dos Portos (DL6) e promotorias de justiças com jurisdição nos municípios auditados (DL-7) . No caso da Controladoria Geral da União (CGU) (DL 2) , como este órgão teve por bem responder à equipe coordenadora da FOC de maneira centralizada, não se fez necessário enviar diligência para suas representações nos estados fiscalizados.  
47. Traço em comum em todas estas diligências foi a solicitação de informações acerca da forma de atuação do órgão na operacionalização/fiscalização da política pública, conforme o caso; da existência/mapeamento de boas práticas eventualmente detectadas em trabalhos anteriores; e sugestões de melhoria, inclusive normativas e procedimentais, que pudessem ser implementadas. As respostas às diligências, conquanto úteis no contexto desta auditoria-piloto, serão também de grande valia no contexto do relatório de consolidação à vista da contribuição que apresentam.
48. Além das diligências, no âmbito de cada município auditado foram realizadas requisições de auditoria: ao próprio ente (RA 1) ; à Câmara de Vereadores (RA 2) ; ao Conselho de Acompanhamento e Controle do Fundeb (CACS/FUNDEB) (RA 3) ; ao Conselho de Assistência Social (CAS/SUAS) (RA 4) ; ao conselho tutelar municipal (RA 5) ; e, na hipótese de inconsistências ou divergências relevantes nas informações recebidas nas requisições anteriores, às empresas/pessoas físicas contratadas para serviços afetos ao transporte escolar (RA 6) . 
49. A fim de obter informações/percepções dos atores/intervenientes do transporte escolar em cada município auditado, foram também realizadas entrevistas presenciais com: o secretário municipal de educação (QE 1) ; os alunos usuários dos serviços (QE 2) ; os condutores dos veículos, sejam terrestres (QE 3.1) ou marítimos (QE 3.2) ; os profissionais da educação (QE 4) ; e os conselheiros do CACS/Fundeb (QE 5) . 
50. Adicionalmente, foi desenvolvido e enviado pela equipe coordenadora questionário eletrônico para todos os secretários municipais de educação dos estados abrangidas pela FOC, utilizando a ferramenta Google Forms. A aplicação deste questionário, embora trabalhe com informações declaratórias, serviu para traçar um perfil atual do transporte escolar nestes estados, na forma detalhada no item II.4 - Visão geral do objeto, mais à frente. 
51. Foram também elaborados e aplicados roteiros de verificação para veículos terrestres (RVVT) e embarcações (RVEmb) utilizados no transporte escolar. Estes papéis de trabalho tinham por fim, sobretudo, aferir a regularidade da documentação, a existência e o funcionamento dos equipamentos obrigatórios de segurança, a adaptação dos veículos para transporte de alunos com deficiência ou dificuldades de locomoção, bem assim a garantia da higidez dos alunos transportados.  
52. Quanto à amostra definida para aplicação de entrevistas e roteiros de verificação, foram selecionadas pelo menos 10% das rotas de transporte escolar de cada município auditado, contemplando terrestres e aquáticas, quando existentes estas últimas. Assim, uma vez selecionada a rota, os veículos nela alocados foram objeto de vistoria, seus condutores foram entrevistados, bem assim dentre os alunos, professores e gestores escolares das escolas por ela atendidas foram selecionados os entrevistados pela equipe de auditoria.
53. Acerca da “planilha de consolidação de achados”, trata-se de papel de trabalho de uso interno, utilizado para que as equipes pudessem municiar, de forma sintética, a coordenação da FOC sobre os achados de auditoria antes da conclusão dos respectivos relatórios. 
54. Depois de coletadas as informações (evidências documentais, físicas, testemunhais, fotos e constatações da própria equipe de fiscalização) , em sua maioria obtidas por meio de mais de um papel de trabalho (circularização/ratificação) , os procedimentos foram aplicados e as questões de auditoria respondidas em cada município, chegando-se aos seguintes possíveis achados:
	Q 1
	A.1.1 - Alunos da educação infantil e do ensino fundamental, residentes na zona rural, não atendidos pelo transporte escolar.
A.1.2 - Alunos do ensino médio, residentes na zona rural, não atendidos pelo transporte escolar.

		A.2 - Alunos que percorrem mais de 2 km a pé para chegar aos pontos de embarque/desembarque no transporte escolar.

		A.3 - Alunos com deficiência, dificuldades de locomoção ou necessidades especiais não atendidos pelo transporte escolar.

	Q 2
	A.4 – Dimensionamento ou planejamento inadequados de rotas, frequências e horários do transporte escolar.

		A.5 - Inassiduidade e/ou impontualidade habituais nos serviços de transporte escolar.

		A.6- Falta de zelo na prestação dos serviços do transporte escolar.

		A.7 - Desvio de finalidade no uso dos veículos destinados ao transporte escolar.

		A 8 - Sucateamento da frota municipal utilizada no transporte escolar.

	Q 3
	A.9 - Ausência ou deficiência no controle sobre os serviços de transporte escolar por parte da administração municipal.

		A.10 - Ausência ou deficiência no controle sobre os serviços de transporte escolar exercido pelo CAC/FUNDEB.

	Q 4
	A.11.1 - Veículos terrestres não adequados ao transporte escolar ou sem condições gerais de trafegabilidade.
A.11.2 - Embarcações não adequadas ao transporte escolar ou sem condições gerais de navegabilidade.

		A.12.1 - Ausência de equipamentos obrigatórios em veículos utilizados no transporte escolar.
A.12.2 – Equipamentos obrigatórios de segurança sem condições de uso ou com graves deficiências.

		A.13 – Veículos não adaptados para alunos com deficiência/mobilidade reduzida e/ou sem dispositivos para garantia da higidez dos passageiros.

		A.14 - Ausência ou deficiência na manutenção e conservação dos veículos utilizados no transporte escolar.

		A.15 – Irregularidades na documentação dos veículos utilizados no transporte escolar

	Q 5
	A.16 – Condutores do transporte escolar não atendem aos requisitos obrigatórios.

	Q 6
	A17 - Irregularidades nos procedimentos licitatórios/processos de contratação direta do transporte escolar.

	Q 7
	A.18 - Irregularidades nas contratações do transporte escolar.

	Q 8
	A.19 – Irregularidades na execução orçamentário-financeira dos recursos aplicados no transporte escolar.

55. Ainda durante os trabalhos de campo, explicações e justificativas foram solicitadas aos auditados, que por meio de requisições de auditoria, quer diretamente ao preposto que acompanhou a equipe durante as vistorias e entrevistas. Essa medida teve o condão de oferecer à administração oportunidade de clarificar aspectos considerados atípicos e/ou obscuros, de forma que se pudesse depurar eventuais achados e, uma vez acatados estes esclarecimentos, tais pontos não viessem a ser relatados como constatações de auditoria. 
56. Assim, no município de Marechal Deodoro/AL, as vistorias e entrevistas ocorreram no período de 5 a 9/11/2018, inclusive o questionário respondido pela Sra. Amanda Alves da Silva Lyra, CPF XXX.119.214-XX, Secretária Municipal de Educação. Nas verificações feitas nos veículos da Prefeitura e da empresa contratada, participou o Sr. Antônio Valdeci Paiva Lima, CPF XXX.161.734-XX, fiscal de transportes da prefeitura.
57. Já no município de Penedo/AL, as respectivas vistorias e entrevistas ocorreram entre 19/11 a 23/11/2018. De maneira idêntica, foi respondido o questionário pela Sra. Cintya Alves da Silva Vasconcelos (CPF XXX.412.024-XX) , Secretária Municipal de Educação. Nas verificações feitas nos veículos da Prefeitura e da empresa contratada, participou o Sr. Ângelo Santos, CPF XXX.061.794-XX, fiscal de transportes da prefeitura.
58. Por fim, resta dizer que os trabalhos foram realizados em conformidade com as Normas de Auditoria do Tribunal de Contas da União (Portaria-TCU 280/2010, alterada pela Portaria-TCU 168/2011) e com observância aos Padrões de Auditoria de Conformidade estabelecidos pelo TCU (Portaria-Segecex 26/2009) .
II.4. Visão geral do objeto
II.4.1 Perfil do Transporte Escolar no Estado de Alagoas 
59. Para além dos municípios auditados pelas equipes do TCU, TCEs e TCM/PA, foi elaborado e enviado, pela equipe de coordenação da FOC, questionário eletrônico para os secretários municipais de educação dos estados do MA, CE, AL, BA, ES, MG, PA, PB, PI, SE, e TO alcançando 46 dos 102 municípios em Alagoas, cerca de 45%. 
60. Elaborado na ferramenta de pesquisa Google Forms, esta pesquisa eletrônica corresponde à síntese do questionário presencial aplicado aos secretários de educação dos municípios auditados e aborda os principais aspectos delineados no escopo da fiscalização no transporte escolar, considerando as três grandes áreas de abrangência e os temas de relevância priorizados na matriz de planejamento, de forma que as respostas, embora de natureza declaratória, servem para delinear o atual perfil do transporte escolar nos estados abrangidos pela FOC.
61. No caso de Alagoas, a adesão ao questionário foi de aproximada 45% do universo consultado (102 municípios) . A par das respostas obtidas, cujo extrato de pesquisa consta do Anexo A deste relatório, pode-se destacar as seguintes características do transporte escolar neste estado.
62. Inicialmente, registra-se que menos de 7% dos municípios respondentes no Estado declaram possuir regulamento próprio para o transporte escolar, sendo que estes serviços, em sua maioria (96%) são prestados parte diretamente pelo município e parte mediante terceirização, mostrando-se irrelevante o percentual em que o município presta diretamente estes serviços (4%) . Em Alagoas, pelo menos entre os respondentes da pesquisa, não existe caso de terceirização integral do transporte escolar.
63. Quanto à natureza do transporte escolar ofertado, todos os municípios utilizam veículos terrestres, enquanto as embarcações são realidade em apenas 4% deles. 
64. Acerca da universalização do atendimento e do financiamento do transporte escolar, as respostas obtidas permitem inferir que: 
a) em aproximadamente 9% dos municípios o transporte escolar não atende à totalidade dos alunos que necessitam desses serviços;
b) 74% dos respondentes declararam que transportam alunos da rede estadual, destes 67% recebem ajuda financeira deste ente federativo para este fim, seja mediante convênio (28%) , seja por meio da adesão ao programa específico de financiamento (39%) ; 33% declaram não receber apoio financeiro do governo estadual;
c) entre os municípios que recebem recursos estaduais, 20% apontam a insuficiência desses repasses para cobrir os custos dos transportes dos alunos da rede estadual, enquanto 37% consideram que as transferências são compatíveis com os custos do transporte;
d) a totalidade dos respondentes declara não participar de convênio ou consórcio com outros municípios para oferta de serviços de transportes escolar;
e) em 13% dos municípios existem alunos que percorrem mais de 2 km a pé entre suas residências e o ponto de embarque/desembarque do transporte escolar, percentual que ganha relevância quando se atesta que 13% desconhecem se estes fatos ocorrem ou não em seu município; e
f) 78% dos secretários declaram conhecer o número exato de alunos portadores de deficiência ou com dificuldade de locomoção que estudam na rede municipal de ensino, enquanto 11% informam desconhecer esses números. De outra face, em apenas 2% dos municípios todos os veículos são adaptados para atender a alunos com deficiência ou com dificuldade de locomoção, enquanto 20% não possuem veículos adaptados em sua frota e 67% afirmam que apenas parte dos veículos são adaptados.
65. As rotas do transporte escolar são dimensionadas/planejadas, com maior frequência, com base nos critérios de quilometragem percorrida, quantitativo de alunos transportados, proximidade de escolas-polo e tipo de veículo utilizado na rota, nesta ordem. Neste ponto, chama atenção a baixa utilização do georreferenciamento dos percursos como critério para dimensionamento/planejamento das rotas. 
66. No que tange ao controle administrativo do transporte escolar, 56% afirmam controlar a assiduidade e a pontualidade dos prestadores desses serviços, 20% declaram que este controle se dá de forma eventual, enquanto 24% admitem não controlar, sob nenhuma forma, estas dimensões dos serviços. Por outro lado, 67% dizem possuir servidor designado para acompanhamento dos serviços terceirizados de transporte escolar, enquanto 31% admitem não possuir servidor especificamente designado para este fim. Ademais, 80% afirmam que controlam despesas com combustíveis e lubrificantes da frota do município empregada no transporte escolar, ao passo que 20% dizem não utilizar procedimentos para controle destas despesas.
67. Sob outra vertente, para 13% dos secretários municipais a atuação CACS/Fundeb se restringe à emissão de parecer financeiro anual nas contas do Pnate/FNDE. Todavia, para 87% dos respondentes, a atuação do conselho abrange também a fiscalização dos serviços de transporte escolar, o encaminhamento de denúncias sobre irregularidades e a sugestão de melhorias. Ainda sobre o CACS/Fundeb, 24% declaram haver contas do Pnate dos exercícios de 2015-2017 pendente de apreciação e/ou remessa ao FNDE, ao passo que 76% informam não haver pendência dessa natureza em seus municípios.
68. Na composição das frotas utilizadas no transporte escolar, considerando veículos próprios e alugados, os ônibus são os veículos como maior incidência, seguidos dos micro-ônibus, vans/kombis, carros de passeio e lanchas, nessa ordem. Quanto à idade média da frota, para os veículos terrestres de propriedade dos municípios, 57% têm entre três e sete anos e 41% têm mais de sete anos de uso. Para os veículos de terceirizadas, 20% têm entre três e sete anos, 74% têm mais de sete anos de uso e 2% apresentam menos de três anos de fabricação.
69. Para os veículos terrestres utilizados no transporte escolar, próprios ou alugados, 22% dos municípios afirmam que foram submetidos, nos últimos dois anos, à inspeção semestral de segurança junto ao órgão estadual de trânsito. Outrossim, 76% dos respondentes declaram que estas inspeções semestrais de segurança não são realizadas. Entre as embarcações, somente 2% declaram realizar inspeções regulares junto à Capitania dos Portos, enquanto 2% admitem não atender a esta exigência de segurança.
70. Quanto ao estado de conservação dos veículos terrestres do transporte escolar, em linhas gerais, os entrevistados consideram a frota de propriedade dos entes municipais em melhor estado de conservação que aquela contratada/terceirizada. Neste sentido, para 2% a frota municipal é ótima, para 57% é boa, para 39% é regular e, para apenas 2%, é péssima. Já os veículos das contratadas estão em bom estado de conservação para 59% dos respondentes, em estado regular para 37% e em péssimo estado para 4%. 
71. No que toca à manutenção, 28% informam controlar manutenções obrigatórias em todos os veículos utilizados no transporte escolar, contra 68% que realizam este controle somente em seus próprios veículos e 4% que simplesmente não controlam manutenções em veículos escolares. Não por acaso, quase 22% dos municípios admitem possuir, na sua frota própria, veículos e embarcações escolares sem condições de uso, abandonados, batidos ou depredados
72. Por fim, 94% dos respondentes repelem a ocorrência de desvio de finalidade no uso veículos escolares, declarando que, além da condução dos estudantes na ida e volta às aulas, estes somente são empregados em eventos educacionais e culturais.
73. Entre os requisitos mínimos que devem ser exigidos dos condutores do transporte escolar terrestre, o menos observado nos municípios que responderam ao questionário é de não cometimento de infração grave ou gravíssima, ou não reincidência em infrações médias nos últimos doze meses; seguido pela exigência de matrícula específica como condutor de transporte escolar e de aprovação em exame psicotécnico especial para transporte de alunos. Cabe destacar que entre os respondentes nenhum admitiu não exigir nenhum destes requisitos dos condutores de veículos terrestres. 
74. Já entre os condutores de embarcações, os requisitos obrigatórios menos observados são, pela ordem: aprovação em exame psicotécnico especial para transporte de alunos, possuir Caderneta de Inscrição e Registro (CIR) . Da mesma forma, dois municípios admitem não exigir nenhum destes requisitos dos condutores de embarcações escolares.
75. Embora não soe obrigatório nos normativos do FNDE ou em normas específicas, cabe destacar que 11% dos municípios declaram possuir monitores presenciais em todos os veículos do transporte escolar; 50% informam possui-los em alguns veículos da frota, ao passo que 39% admitem não contar com a atuação desses profissionais em seus veículos escolares.
76. Adentrando ao tema da aplicação dos recursos, a modalidade de licitação mais utilizada para contratar serviços de transporte escolar no Estado é o pregão presencial, seguido pela concorrência e pregão eletrônico, tomada de preços e dispensa de licitação. Entre os respondentes, ninguém fez uso de inexigibilidade de licitação neste exercício de 2018.
77. Nesse jaez, os principais entraves ao processo licitatório declarados pelos respondentes, pela ordem, cuidam da limitação de recursos financeiros; da inexistência ou escassez de prestadores de serviços no município/região juntamente com a definição de critérios para estimativa de preços; e da falta de interessados em participar das licitações.
78. Na fase de planejamento dos certames, os critérios mais utilizados para especificação do objeto da futura contratação são, respectivamente: a quilometragem percorrida por veículo; tipo de veículo a ser utilizado na rota; o número de rotas atendidas; quantidade de alunos transportados; o tipo de pavimento (asfalto, areia, barro etc.) do percurso da rota; e, por último, o custo por aluno transportado. 
79. A maioria dos contratos de terceirização do transporte escolar são medidos com base em pagamento fixo por veículo, levando em conta a medição exata, por georreferenciamento de km rodados; seguido pelo pagamento fixo por rota atendida; pelo pagamento fixo por veículo, levando em conta quantidade mínima de km rodados; pelo pagamento fixo por viagem realizada; pelo pagamento fixo por veículo, sem medição dos km rodados; e, por fim, pelo pagamento fixo por aluno transportado.  
80. Em aproximadamente 50% dos municípios há previsão de subcontratação parcial dos serviços de transporte terceirizado, enquanto em 46% dos ajustes esta previsão não está autorizada nos editais de licitação. Apesar destes percentuais, em 46% dos contratos os serviços são prestados integralmente pelos contratados, em 35% deles são prestados parte pelos contratados e parte por subcontratados e em 15%, conforme as informações prestadas, são integralmente prestados por subcontratados, o que em última análise viola o Estatuto das Licitações Públicas.
81. De outra face, enquanto 28% das contratadas mantêm escritório de representação no município, 68% delas estão situadas longe da sede dos contratantes. Nesse passo, 48% dos municípios em que há terceirização dão conta da permanência de representantes das contratadas no município e 48% declaram não haver preposto local, o que por certo causas entraves à comunicação e ao relacionamento entre contratantes e contratadas.
82. No caso de falhas na execução dos serviços, a maioria dos secretários diz que, nesta ordem: intima os contratados para regularização imediata dos serviços; promove descontos proporcionais aos dias parados nos pagamentos; providencia diretamente o transporte dos estudantes; adota medidas para responsabilização das mesmas; e, aplica multa contratual.
83. Quanto às fontes utilizadas para custeio das despesas com o transporte escolar no exercício de 2018, incluindo terceirização, combustíveis e lubrificantes, manutenção de veículos e outras diretamente relacionadas, foram indicadas, por grau de relevância: os recursos do Pnate; do Fundeb; recursos de origem estadual; QSE (Quota Salário Educação) ; MDE (Manutenção e Desenvolvimento do Ensino) ; FPM (Fundo de Participação do Município) ; e FME (Fundo Municipal de Educação) .
84. No que concerne exclusivamente aos recursos descentralizados pelo Pnate, os gastos se concentram, prioritariamente, nos seguintes itens de despesa: combustíveis e lubrificantes; serviços de mecânica e manutenção de veículos; terceirização do serviço do transporte escolar; e gastos com pneus.  
II.4.2. O Município de Marechal Deodoro/AL
85. O município de Marechal Deodoro/AL está localizado na região metropolitana de Maceió/AL, na mesorregião leste de Alagoas. Dista 19km da capital, Maceió, e sua sede se situa nas coordenadas geográficas 09º42’36”S e 35º53’42”W. Sua altitude média é de nove metros em relação ao nível do mar, com temperatura média anual em torno de 25º C, tem um clima tropical, com uma curta época seca e uma pluviosidade significativa no decorrer do ano, com pluviosidade média anula de 1.687 mm.
86. Possui uma área de 333,5 km2 e população estimada pelo IBGE para 2018 em 51.364 habitantes, o que lhe dá uma densidade demográfica de 154 hab./km2, sendo 94% da população residente na zona urbana e 6% na zona rural.
87. A economia do município se consubstancia, principalmente, na pesca, no comércio, na agroindústria e no turismo.
88. O IDHM (Índice de Desenvolvimento Humano do Município) de Marechal Deodoro/AL, medido pelo IBGE em 2010, foi de 0,642 e seu PIB (Produto Interno Bruto) per capita, medido em 2015, foi de R$ 29.071,13, o que o coloca na 3ª posição no ranking dos municípios menos pobres entre os 102 do Estado de Alagoas (508° entre os 5.570 municípios brasileiros) .
89. Segundo os dados do Relatório da Diretoria de Estatística Educacional (DEED) do Inep, no ano letivo de 2018, o município de Marechal Deodoro/AL possui 7.779 alunos matriculados na educação básica da rede oficial de ensino, dos quais 5.629 utilizam o transporte escolar. Destes, apenas quatro discentes pertencem à rede estadual de ensino (ensino médio) . Dos 5.625 alunos da rede municipal que utilizam o transporte escolar, 495 são da zona urbana/suburbana e 5.120 da zona rural.
90. No município está localizada a Lagoa Manguaba, a maior laguna do estado de Alagoas com 42 km², em suas margens, há registros de escolas e de alunos com idade escolar que precisem se locomover até o colégio, o que se dá por meio de transporte aquático.
91. Para os exercícios de 2017/2018, mediante o Pregão Presencial 24/2017, foram licitadas 52 rotas terrestres, totalizando uma distância percorrida de 1.491.679,2 km anuais, e quatro rotas fluviais, totalizando a realização de 1.056 viagens anuais. Uma empresa sagrou-se vencedora para todas as rotas: Ideal Locações e Serviços Ltda., CNPJ 04.750.478/0001-90, tendo sido celebrado o contrato 102/2017 (no valor de R$ 7.981.278,36, com vigência de 31/8/2017 a 31/8/2018) .
92. Em 29/8/2018, foi celebrado o primeiro termo aditivo ao contrato 102/2017, prorrogando a vigência por mais doze meses, e sem qualquer reajuste dos valores pactuados.
II.4.3. O Município de Penedo/AL
93. O município de Penedo/AL está localizado ao sul do estado de alagoas, às margens do Rio São Francisco, na divisa com o estado de Sergipe. Dista 160 km da capital, Maceió, e sua sede se situa nas coordenadas geográficas 10º17’24”S e 36º35’09”O. Sua altitude média é de 27 metros em relação ao nível do mar. Em Penedo, o verão é longo, quente e de céu parcialmente encoberto; o inverno é curto, morno, com precipitação e de céu quase sem nuvens. Durante o ano inteiro, o tempo é opressivo e de ventos fortes. Ao longo do ano, em geral a temperatura varia de 22 °C a 32 °C e raramente é inferior a 20 °C ou superior a 34 °C.
94. Sua economia se baseia na pesca e no cultivo do coco, do arroz e da cana-de-açúcar, no comércio e no turismo, tendo sido incluída como um dos sete destinos turísticos pelo fórum mundial de turismo de 2005 do Movimento Brasil de Turismo Cultural.
95. O IDHM do município de Penedo/AL, medido pelo IBGE em 2010, foi de 0,630 e seu PIB per capita, medido em 2016, foi de R$ 13.202,44, o que o torna o 22º no ranking dos municípios menos pobres de Alagoas (3.362º entre os 5.570 municípios brasileiros) .
96. Segundo Censo Escolar de 2017 (Deed/Inep/MEC) , no ano letivo de 2017, o município possuía 7.774 alunos regularmente matriculados na rede municipal de ensino, sendo 1.638 do ensino infantil, 5.952 do ensino fundamental regular e 154 do ensino fundamental do EJA. Dentre estes, 2.669 são beneficiários dos serviços do transporte escolar, entre alunos da educação infantil, do ensino fundamental e do EJA fundamental.
97. A sede do município se situa às margens do Rio São Francisco, no entanto, não existe transporte escolar fluvial, sendo realizado exclusivamente por rotas terrestres.
98. No período de fevereiro a agosto de 2018, os serviços de transporte escolar, no município de Penedo/AL, foram prestados pela empresa Alagoas Construtora Ltda. – EPP, vencedora do Pregão Presencial 9/2016, tendo sido firmado o contrato PP 9/2016, no valor de R$ 2.417.877,24, com vigência de 25/5/2016 a 12/5/2017, tendo por objeto:
1. CLÁUSULA PRIMEIRA – OBJETO
1.1. O objeto do presente instrumento é a contratação de serviços de Locação de Transporte Escolar para os Alunos da Rede Municipal de Ensino do Município de Penedo/Alagoas, que serão prestados nas condições estabelecidas no Termo de Referência, anexo do Edital.
1.2. Este Termo de Contrato vincula-se ao Edital do Pregão, identificado no preâmbulo e à proposta vencedora, independente de transcrição.
1.3. Objeto da contratação:
	ITEM
	DESCRIÇÃO
	QDT DE KM MÊS
	KM
R$
	R$ TOTAL
Mensal
	R$ Total Anual
 (12 Messes) 

	1
	ÔNIBUS – Veículo Automotor com capacidade mínima de 45 Passageiros. (Média de 54 ônibus) 
	61.986,8
	2,29
	141.949,77
	1.703.397,24

	2
	VAN – veículo automotor com capacidade mínima de 12 Passageiros. (média de 14 Vans) 
	26.000
	2,29
	59.540,00
	714.480,00

99. O objeto é constituído de cinquenta rotas terrestres, conforme Termo de Referência, com uma quilometragem mensal de 87.986,8 km.
100. Em 10/5/2017, foi celebrado o primeiro termo aditivo ao contrato PP 9/2016, por meio do qual foi prorrogado o prazo de vigência, inicialmente estabelecido, por mais doze meses, passando o seu término para a data de 12/5/2018, tendo sido ratificada as demais cláusulas.
101. Em 8/5/2018, foi celebrado o segundo termo aditivo ao contrato PP 9/2016, por meio do qual foi prorrogado o prazo de vigência por mais doze meses, passando o seu término para a data de 12/05/2019. Houve a ratificação das demais cláusulas e a inclusão de cláusula com o seguinte teor:
3. CLÁUSULA SEGUNDA – DE RECISÃO FUTURA
O presente termo se encerrará automaticamente antes da data prevista na cláusula anterior, após a contratação proveniente de certame licitatório em andamento, para o mesmo objeto. 
102. Assim, em 17/7/2018, ante a iminente rescisão do contrato PP 9/2016, em decorrência de posicionamento irrevogável da empresa Alagoas Construtora Ltda., e a falta de previsão de conclusão do procedimento licitatório destinado à contratação de serviços de transporte escolar, o Secretário Municipal de Gestão Pública e Finanças de Penedo/AL, com vista a que o transporte escolar não sofresse solução de continuidade, propôs a contratação emergencial de empresa para prestação de serviço de transporte escolar.
103. Dessa forma, após realizado procedimento administrativo de contratação direta, mediante dispensa de licitação, com fundamento no art. 24, inciso IV, da Lei 8.666/1993, foi celebrado o contrato 66/2018, entre a Prefeitura Municipal de Penedo/AL e a empresa AVB empreendimentos Ltda. – EPP, no valor de R$ 804.593,32, com vigência no período de 1/9/2018 a 30/11/2018, tendo por objeto:
	ITEM
	DESCRIÇÃO
	QDT DE KM MÊS
	R$ KM
	R$ TOTAL
Mensal
	R$ Total Anual
 (12 Messes) 

	1
	ÔNIBUS – Veículo Automotor com capacidade mínima de 45 Passageiros. (Média de 54 ônibus) 
	61.986,8
	3,06
	189.624,52
	569.033,32

	2
	VAN – veículo automotor com capacidade mínima de 12 Passageiros. (média de 14 Vans) 
	26.000
	3,06
	78.250,00
	235.560,00

	VALOR TOTAL DO CONTRATO PARA TRÊS
	804.593,32

II.4.4. Principais ações e desafios do transporte escolar sob a ótica dos intervenientes na política pública em nível estadual
104. No momento inicial da elaboração do escopo desta auditoria, vislumbraram-se, em linhas gerais, as seguintes problemáticas na prestação do transporte escolar em âmbito municipal, extensíveis a este Estado de Alagoas:
a) ausência de leis e normas disciplinadoras e consolidadas, sobretudo em algumas áreas específicas, como se dá com o transporte feito por embarcações;
b) consideráveis diversidades sociais, econômicas, geográficas, urbanas e regionais, com reflexos sobre o serviço prestado no âmbito dos municípios; e
c) custeio do transporte escolar por fonte de recursos de diversas origens e competências sobrepostas de fiscalização por órgãos de controle.
105. Com o desenrolar dos trabalhos, restou evidente que o planejamento, o financiamento, a gestão, o controle, e, sobretudo, a fiscalização do transporte escolar envolvem uma gama de atores intervenientes, muito além do executor final da política pública (prefeituras) e do repassador dos recursos (FNDE e, em sua maioria, governos estaduais) , alcançando a participação de órgãos de controle externo (tribunais de contas respectivos) e interno (CGU e controladorias estaduais e municipais) ; ministérios públicos estadual e federal; secretarias estaduais de educação; departamentos estaduais de trânsito; capitanias dos portos; Polícia Rodoviária Federal (PRF) ; câmaras de vereadores; conselhos sociais do CACS/Fundeb, da Assistência Social (CAS/SUAS) e Tutelar municipal, dentre outros que figuram como representantes governamentais e da sociedade civil, por meio de diversificados seguimentos.
106. Assim, chegou-se à conclusão de que futuras ações de melhoria do transporte escolar somente teriam possibilidades de êxito se esses atores intervenientes viessem a ser inseridos no processo, bem assim fossem conhecidas suas formas específicas de intervenção na operacionalização/fiscalização da política pública, suas visões sobre os principais entraves ao modelo atual, boas práticas de gestão e sugestões de melhoria, inclusive normativas e procedimentais.
107. Desta feita, consoante a metodologia estabelecida para o trabalho, foram endereçadas diligências ao Conselho Tutelar de Penedo (Ofício 782/2018-TCU/SECEX-AL – peça 2) ; ao Promotor de Justiça da Comarca de Penedo/AL (Ofício 0789/2018-TCU/SECEX-AL – peça 3) ; à Prefeitura Municipal de Penedo/AL (Ofício 0792/2018-TCU/SECEX-AL – peça 5) ; à Câmara Municipal de Penedo/AL (Ofício 0793/2018-TCU/SECEX-AL – peça 6) ; Conselho de Acompanhamento e Controle Social do Fundeb (CACS/FUNDEB) de Penedo/AL Ofício 0794/2018-TCU/SECEX-AL – peça 7) ; à Câmara Municipal de Vereadores de Marechal Deodoro/AL (Ofício 0778/2018-TCU/SECEX-AL – peça 8) ; ao Conselho Tutelar de Marechal Deodoro/AL (Ofício 0779/2018-TCU/SECEX-AL – peça 9) ; ao Conselho de Acompanhamento e Controle Social do Fundeb (CACS/FUNDEB) de Marechal Deodoro-AL (Ofício 0780/2018-TCU/SECEX-AL – peça 10) ; à Prefeitura Municipal de Marechal Deodoro – AL (Ofício 0781/2018-TCU/SECEX-AL – peça 11) ; ao Tribunal de Contas do Estado de Alagoas – TCE/AL (Ofício 0783/2018-TCU/SECEX-AL – peça 12) ; ao Ministério Público do Estado de Alagoas (Ofício 0784/2018-TCU/SECEX-AL – peça 13) ; à Secretaria de Estado da Educação de Alagoas – SEDUC/AL (Ofício 0785/2018-TCU/SECEX-AL – peça 14) ; ao Departamento Estadual de Trânsito de Alagoas – Detran/AL (Ofício 0786/2018-TCU/SECEX-AL – peça 15) ; à Capitania dos Portos de Alagoas (Ofício 0787/2018-TCU/SECEX-AL – peça 16) ; e, ao Ministério Público da Comarca de Marechal Deodoro (Ofício 0788/2018-TCU/SECEX-AL – peça 17) . 
108. As respectivas respostas permitem inventariar as ações ora em curso e os principais desafios ao transporte escolar sob a ótica desses atores intervenientes no Estado de Alagoas, na forma sumariada nas linhas subsequentes.
109. Em sua manifestação (peça 26) , a Câmara Municipal de Marechal Deodoro/AL informou que: a Lei Municipal 1.030/2011 regulamenta o transporte escolar no âmbito municipal; denunciou ao Ministério Público Federal irregularidades ocorridas com a frota municipal, exercícios de 2013 a 2016, que culminou no ingresso de Ações Civis Públicas em curso perante a Justiça Federal para responsabilização dos culpados; e, acompanhou o curso de aperfeiçoamento de transporte escolar ao qual os profissionais de Marechal Deodoro se submeteram.
110. A Capitânia dos Portos de Alagoas limitou-se a informar que não possui inscrição de embarcações de transporte escolar no estado de Alagoas (peça 29) .
111. A Promotoria de Justiça da Comarca de Marechal Deodoro (peça 37) informou não dispor de banco de dados que contenha informações específicas referentes ao transporte público escolar no município de Marechal Deodoro, razão pela qual resta impossibilitada de responder os questionamentos a ela dirigidos.
112. A Secretária de Estado da Educação de Alagoas informou que (peças 39 a 42) :
a) possui, atualmente, duas modalidades de gestão do transporte escolar dos alunos da rede estadual de ensino do estado de Alagoas, sendo 33 municípios atendidos pela Oscip Bioética de Gestão Pública e 69 municípios atendidos pela Gestão Integrada do Transporte Escolar (GEITE) . Assim sendo, em ambas as modalidades de gestão do transporte escolar, os alunos da rede estadual, que residam a uma distância superior a 2 km, em relação à unidade escolar onde estejam efetivamente matriculados, são contemplados com a oferta de transporte, independentemente de suas residências estarem situadas em zona rural ou urbana;
b) quanto aos alunos portadores de deficiência, que utilizam transporte escolar, a Seduc possui uma política inclusiva, observando as especificidades da matéria e contemplando, quando possível, transporte adequado aos alunos que apresentam algum tipo de deficiência restritiva.
c) com referência aos municípios que realizam a Gestão Integrada do Transporte Escolar/GEITE, ressaltamos que o compartilhamento das responsabilidades, através do Regime de Colaboração, é uma premissa que possibilita a gestão compartilhada do transporte escolar, cujo repasse é de R$ 600,00 por aluno transportado, sendo os critérios para execução, o acompanhamento, o monitoramento, a avaliação das ações, e a prestação de contas dos recursos financeiros definidos de acordo com a Portaria Seduc 13/2018;
d) fez o seguinte registro da percepção do transporte escolar enquanto política pública:
...A política da Seduc de transporte escolar é totalmente voltada para que possamos contemplar o maior número de alunos possível, obedecidos os critérios legais, visando fomentar a universalização do ensino e o acesso integral à educação em sua plenitude, uma vez que o transporte escolar é um elemento indispensável e motivador para a manutenção dos alunos nas escolas da rede estadual, minimizando a evasão escolar, além de possibilitar a ampliação da oferta de matrícula.
Assim sendo, os serviços são definidos com base nos parâmetros mínimos estabelecidos e a Oscip Bioética é avaliada quanto à qualidade dos serviços realizados. Logo, a Seduc dispõe de Comissão Especial de Transporte Escolar que acompanha, monitora, avalia e, solidariamente, realiza a gestão do serviço de forma integrada com a Oscip, de modo a assegurar a conformidade dos serviços executados, a eficiência, bem como a eficácia na prestação do serviço.
Neste diapasão, é irrefutável a importância da oferta do transporte escolar para os alunos da rede estadual, uma vez que muitos alunos vêm de famílias carentes e moram em locais distantes de suas escolas, tornando o transporte escolar a única forma de acesso destes às escolas. Os estudantes da área rural são os que mais necessitam deste serviço, pois normalmente não dispões de escolas em sua área e precisam se deslocar até a área urbana.
O acesso dos alunos à Escola se constitui em um direito garantido pela Constituição Federal de 1988, que em seu artigo 206, inciso I, complementado pelo artigo 208, inciso VII, garante, entre outros benefícios, o transporte escola para os estudantes. A Constituição Federal, a Lei de Diretrizes e Bases da Educação e o Estatuto da Criança e do Adolescente são outros instrumentos que garantem o acesso e a permanência dos alunos nas escolas, obrigando o Poder Público ao cumprimento dos ditames legais.
e) não dispõe de dados do transporte escolar das redes municipais, portanto, não pode indicar boas práticas no transporte escolar realizado pelos municípios; e
f) a implantação de programas suplementares para garantir o acesso e a permanência nas escolas é indicada com sugestão de melhorias.  
113.	O Departamento Estadual de Trânsito de Alagoas, em atenção a diligência a ele dirigida, informou que (peças 43 a 46) :
a) editou a IN 1/2017 regulamentando o transporte escolar em Alagoas, em atendimento a demanda oriunda do Fórum de Combate a Corrupção de Alagoas – FOCCO/AL, e buscando atender a segurança viária por este equipamento, com capacitação dos motoristas em cursos de vistorias nos ônibus escolares para atendimento da norma de regência;
b) existe um calendário elaborado em parceria com o Ministério Público Estadual, através de convênio firmado e previamente agendado. Este ano de 2018 foi iniciada a implantação do sistema Transporte Escolar para Alagoas, e ainda não concluído por inadequações nos veículos à norma de regência em quase todos os municípios, ocasionando várias reuniões quer seja com a Associação dos Municípios Alagoanos, a exemplo do dia 23/4/2018, ocasião na qual, os senhores prefeitos solicitaram prazo até dezembro de 2018 para adequarem os veículos e darmos cabimento as inspeções a partir de fevereiro de 2019;
c) em parte, os condutores foram submetidos aos cursos. Dos 102 municípios alagoanos, dezoito cidades submeteram seus motoristas ao curso com conclusão, restando 84 cidades ainda com pendências e com seus motoristas submetidos aos cursos, havendo prazo concedido até fevereiro de 2019 para o cumprimento integral;
d) são treze postos instalados em Alagoas: Ciretrans de Atalaia, São Miguel dos Campos, Coruripe, Penedo, Arapiraca, União dos Palmares, Viçosa, Palmeira dos Índios, Santana do Ipanema, Delmiro Gouveia, Girau do Ponciano e Matriz do Camaragibe, além da sede do DETRAN em Maceió.
e) não existe convênio com outros órgãos para expedição de autorização especial para a condução de veículos do transporte escolar; será iniciado a partir de 2019, através das ITLS - Instituições Técnicas Licenciadas através do Denatran, para emissão do Cerificado de Segurança Veicular - CSV, existindo em Alagoas, quatro unidades na capital e uma em Arapiraca; a fiscalização de licenciamento de veículos de transporte escolar será acompanhado pelos órgãos de trânsito conveniados como DER, PRF, ARSAL, SMTT e Detran e de forma destacada através do site do Detran, quando em livre acesso a população fará as denúncias decorrentes do que ali constará; e, a habilitação e expedição de matrícula específica para condutores de veículos de transporte escolar somente cabe ao Detran;
f) A percepção que o Detran promove é de que o programa transporte escolar torna-se essencial para a inclusão escolar, porém desde que opere de maneira regular. Em Alagoas, constata-se total e absoluta desorganização no descumprimento de normas de regência acerca da utilização do transporte escolar, nas seguintes referências: a) utilização indevida dos recursos por equipamentos em desacordo com o CBT; b) motoristas sem cursos e algumas vezes sem habilitação ou categoria inadequada; c) percurso diário em desacordo com o contrato celebrado; d) contratação sem critérios para a utilização do transporte escolar; e) como resultado favorável desta fiscalização apresentamos a atuação da CGU através das regras contidas na Instrução Normativa 001/2017 Detran/AI, bem como a atuação integrada através do Ministério Público Estadual com êxito no resultado, nas razões antes descritas; e
g) indicou como boas práticas: o convênio com o Ministério Público Estadual, o relatório de constatação preliminar e a parceria com o SEST/SENAT para capacitar os motoristas; vistorias preliminares do Detran; vistoria semestral realizada pelas ITL, emissão de CRV constando a quilometragem do veículo e a indicação de transporte escolar.
II.5. Limitações inerentes à auditoria
114. Pontualmente, as principais limitações e dificuldades encontradas para o desenvolvimento dos trabalhos cuidam de: inexistência de leis e normas consolidadas acerca do transporte escolar; necessidade de buscar informações técnicas em diversos órgãos da administração pública, nem sempre obtendo as respostas esperadas e no prazo estipulado; tempo exíguo para a efetivação da fiscalização e a necessidade de ajustar papéis de trabalho e procedimentos de auditoria em simultâneo à execução da auditoria nos municípios; condições de trafegabilidade aliadas às distâncias consideráveis dos povoados da zona rural dos dois municípios auditados; falta de detalhamento dos gastos nos contratos de fornecimento de combustíveis e de manutenção de veículos nos municípios auditados.
115. A primeira grande dificuldade encontrada cuida da inexistência de norma regulamentadora consolidada e específica para o transporte escolar, em âmbito nacional. Nesse ponto, o que mais próximo se localizou disso foi o Guia do Transporte Escolar, editado pelo FNDE, mas que se limita a recomendações, atrelando-as a leis e normas gerais sobre transporte, segurança, acessibilidade, conforto, higidez, referentes aos veículos terrestres e embarcações, sem considerar peculiaridades e especificidades do transporte de escolares.
116. Essa lacuna normativa e regulamentar obrigou a equipe a despender grande esforço laboral para concepção da metodologia e dos papéis de trabalho utilizados na fiscalização, sobretudo no que tange à identificação de requisitos e critérios de auditoria constantes da matriz de planejamento elaborada para o trabalho.
117. De outro lado, por conta dessa dispersão, a equipe, como detalhado no tópico deste relatório dedicado à metodologia, precisou firmar contatos com órgãos e entidades da administração pública e da sociedade civil, de alguma forma interveniente na operacionalização/fiscalização da política pública do transporte escolar, nem sempre obtendo as informações necessárias, pelo menos na quantidade, qualidade, tempestividade e nível de agregação exigidos para elaboração deste relatório.
118. No trabalho de campo propriamente dito, a equipe encontrou dificuldades com o tempo exíguo fixado para obter, analisar e processar as informações, mormente porque se fez necessário entrevistar diversos atores e partícipes do transporte escolar no âmbito dos entes auditados, como condutores, estudantes, professores, conselheiros, diretores etc., a fim de que se pudesse esboçar um perfil dos serviços prestados.
119. Também, cabe registrar como fator limitante, o desconhecimento e a extensão geográfica dos municípios auditados, bem como a grande quantidade de rotas terrestres de transporte escolar em cada um deles, além do difícil acesso às rotas aquáticas, o que obrigou grande esforço na priorização e seleção daquelas rotas que seriam efetivamente verificadas in loco.
120. Por fim, as licitações para a aquisição de combustíveis e derivados de petróleo e de manutenção de veículos, nos dois municípios, foram feitas de maneira genérica para todas as pastas da administração municipal. E, mesmo após a contratação, o fornecimento e a prestação de serviços para a Secretaria de Educação no contexto do transporte escolar não respeitou a especificação dos gastos, o que ao cabo dificultou sobremaneira análise das informações e elaboração dos achados das questões de auditoria de nº 6 a 8.
II.6 Volume de recursos fiscalizados
121. O volume de recursos fiscalizados compreende tanto os abrangidos pela competência institucional do TCU, que pode glosar as despesas a eles pertinentes, sem prejuízo de outras sanções, quanto os albergados pela competência fiscalizatória do Tribunal de Contas do Estado de Alagoas, uma vez que o transporte escolar é custeado também com recursos de outras fontes que não os repasses federais.
122. Outrossim, deve ser ressaltado que parte do objeto fiscalizado, qual seja, os veículos oficiais destinados ao transporte escolar, está inserida no patrimônio dos entes federados, não se mensurando aqui seu valor contábil para fins de se informar o volume dos recursos fiscalizados.
123. Entre as contratações relacionadas às despesas com o transporte escolar, relacionaram-se os contratos de locação de veículos e embarcações, os contratos de manutenção e os contratos de fornecimento de combustíveis e similares.
124. Nos dois últimos, não se tornou possível individualizar os gastos relacionados especificamente ao transporte escolar, uma vez que a contratação se deu de forma genérica para toda a Administração municipal e, mesmo considerando o item relacionado à Secretaria de Educação, não houve detalhamento em nível das despesas.
125. Assim, considerou-se, para fins de mensurar o volume dos recursos fiscalizados, o valor das contratações de veículos e embarcações, conforme o discriminado no seguinte quadro:
descMunicípio de Marechal Deodoro/AL
	Contrato
	Empresa
	Vigência
	Valor

	102/2017
	Ideal Locações e Serviços Ltda.
	31/8/2017 a 31/8/2018
	7.981.278,36

	102/2017 1º TA 
	Ideal Locações e Serviços Ltda.
	31/8/2018 a 31/8/2019
	7.981.278,36

		15.962.556,72

Município de Penedo/AL
	Contrato
	Empresa
	Vigência
	Valor

	PP 9/2016 1° TA
	Alagoas Construtora Ltda.
	12/5/2017 a 12/5/2018
	2.427.877,24

	PP 9/2016 1° TA
	Alagoas Construtora Ltda.
	12/5/2017 a 30/8/2018
	2.427.877,24

	66/2018
	AVB Empreendimentos Ltda.
	1/9/2018 a 31/11/2018
	804.593,32

		5.660.347,80

126. Desta feita, o volume dos recursos financeiros fiscalizados importa em R$ 21.622.904,52.
II.7. Benefícios estimados da fiscalização 
127. No âmbito particular dos municípios fiscalizados nesta auditoria, aponta-se como benefícios, a mensuração do desempenho, com identificação de falhas procedimentais e oportunidades de melhoria. Com relação às diretrizes finalísticas e à aderência às normas operacionais e regulamentares do transporte escolar, de posse das detecções de eventuais irregularidades ou de procedimentos ineficientes, recomenda-se ações de melhoria.
III. Achados de auditoria 
III.1. Falta de zelo na prestação dos serviços do transporte escolar.
Tipificação: Falhas/impropriedades
Verificação dos procedimentos:
128. A constatação da presente impropriedade decorreu da análise de documentos e informações obtidos por meio de requisições de auditoria e diligências, bem assim por meio da aplicação de questionários de entrevistas e de roteiros de verificação, conforme especificados nos subitens P.6.1. P.6.2 e P.6.3, da coluna “Detalhamento do Procedimento” referente a este achado, da Matriz de Planejamento.
Situação encontrada: 
129. Nas verificações feitas nos municípios de Marechal Deodoro/AL e Penedo/AL, constatou-se deficiência na prestação dos serviços do transporte escolar no que se refere à qualidade no atendimento, uma vez que foi constatado que parte do contingente de estudantes necessitados do referido serviço é transportada de modo impróprio, desconfortável e com falta de segurança, na forma tratada a seguir.
130. Segundo as informações prestadas pelos alunos e professores das escolas entrevistadas (peças 47, 48, 51 e 52) , embora não tenham sido apontadas reclamações formais, foram apontadas ocorrências relacionadas à direção perigosa, à falta de urbanidade, de asseio e conservação dos veículos, e eventuais superlotações em algumas rotas utilizadas.
131. A partir das verificações feitas in loco, dos documentos analisados e dos demais procedimentos aplicados, constatou-se em ambos os municípios as ocorrências transpostas para os respectivos achados.
132. Em Marechal Deodoro/AL, os alunos da Escola Municipal Governador Luiz Cavalcante apontaram a ocorrência de superlotação. No mesmo sentido afirmaram os professores das escolas Adelina de Carvalho, Edival Lemos Santos e Dr. Joviniano de A. Rodas. 
133. Em Penedo/AL, alunos da Escola Manoel Soares de Melo reportaram a ocorrência de superlotação, tendo que viajar em pé ou dividir os assentos por falta de vagas suficientes. Os professores das escolas Santa Luzia, Manoel Soares de Melo e Santa Cândida também apontaram haver casos de superlotação, ainda que não habituais.
Objetos: não aplicável.
Evidências: questionários presenciais com usuários do transporte escolar e profissionais de educação (peças 47, 48, 51 e 52) .
Critérios: art. 37, caput, CF/88. Princípios da moralidade e da eficiência. 
Causas da ocorrência do achado: 
134. Dentre as principais causas identificadas, destacam-se: i) o aumento de alunos no decorrer do ano letivo nas rotas habituais, em razão de novos projetos habitacionais que são inaugurados ao longo da gestão, bem como a demora para redimensionar as rotas ao longo do ano letivo; e, ii) supervisão ineficaz pelas prefeituras municipais das condições contratadas com empresas terceirizadas.
Efeitos/Consequências do achado: 
135. Desrespeito ao direito constitucional e legal assegurado de acesso facilitado ao transporte escolar rural de qualidade, acarretando esforço exagerado do estudante no percurso de longas distâncias, com os consequentes riscos inerentes ao trajeto. Além do desconforto de ter quer dividir os assentos individuais, e o fato de que a superlotação aumenta o risco de acidentes durante o transporte escolar.
Proposta de encaminhamento: 
136. Dar ciência aos municípios de Marechal Deodoro/AL e Penedo/AL, com fundamento no art. 7º da Resolução TCU 265/2014, de que foi verificada a existência de veículos utilizados no transporte escolar com superlotação, o que eleva os riscos de acidentes e ameaça a segurança e a integridade física dos alunos, contrariando os princípios da moralidade e eficiência previstos no art. 37, caput, da CF/88.
137. Enviar cópia deste relatório, bem assim do acórdão que vier a ser prolatado, acompanhado de seu respectivo voto-condutor, à Secretaria de Estado da Educação de Alagoas– SEDUC/AL, ao DETRAN/AL, bem assim às promotorias de justiça das comarcas nos municípios de Marechal Deodoro/AL e Penedo/AL
III.2. Veículos terrestres não adequados ao transporte escolar ou sem condições gerais de trafegabilidade.
Tipificação: Falhas/impropriedades
Verificação dos procedimentos:
138. A constatação da presente impropriedade decorreu da análise de documentos e informações obtidos por meio de requisições de auditoria e diligências, bem assim por meio da aplicação de questionários de entrevistas e de roteiros de verificação, conforme especificados nos subitens P.11.1 P.11.2 e P.11.3, da coluna “Detalhamento do Procedimento” referente a este achado, da Matriz de Planejamento.
Situação encontrada: 
139. Existência de veículos empregados no transporte escolar com idade superior a sete anos (peças 49 e 53) , em desconformidade com as recomendações emitidas pelo FNDE através do Guia do Transporte Escolar.
140. Além disso, no Município de Marechal Deodoro foram identificados ônibus escolares sem a faixa horizontal com o dístico “ESCOLAR” (peça 49, p. 2 e 5) .
Objetos: não aplicável
Evidências: roteiros de verificação de veículos terrestres (peças 49 e 53) .
Critérios: Fundo Nacional de Desenvolvimento da Educação – FNDE: Cartilha de Transporte Escolar; Instrução Normativa 1/2017, DETRAN-AL, art. 9º; Lei 9503/1997, art. 136, incisos II e III; 
Causas da ocorrência do achado: 
141. Dentre as principais causas identificadas, destacam-se: i) deficiência de controle (supervisão ineficaz da prefeitura em relação aos veículos contratados com empresas terceirizadas) e, ii) ausência da vistoria semestral do Detran/AL; 
Efeitos/Consequências do achado: 
142. Embora os veículos apresentem condições gerais de trafegabilidade, tais ocorrências contrariam as exigências legais e recomendações do FNDE específicas para o transporte escolar, colocando em risco a qualidade do serviço, a segurança e a integridade física das crianças.
Proposta de encaminhamento: 
143. Dar ciência aos municípios de Marechal Deodoro/AL e Penedo/AL, com fundamento no art. 7º da Resolução TCU 265/2014, de que foi verificada a existência de veículos utilizados no transporte escolar com idade superior a sete anos, em desconformidade com as recomendações emitidas pelo FNDE, através do Guia do Transporte Escolar e o disposto na Instrução Normativa 1/2017, DETRAN-AL, art. 9º.
144. Dar ciência ao município de Marechal Deodoro/AL, com fundamento no art. 7º da Resolução TCU 265/2014, de que foi verificada a existência de ônibus escolares sem a faixa horizontal com o dístico “ESCOLAR”, em desconformidade com a Lei 9.503/1997, art. 136, incisos II e III, e com a Instrução Normativa 1/2017, DETRAN-AL, art. 9º.
145. Enviar cópia deste relatório, bem assim do Acórdão que vier a ser prolatado, acompanhado do Relatório e Voto, à Secretaria de Estado da Educação de Alagoas– SEDUC/AL, ao DETRAN/AL, bem assim às promotorias de justiça das comarcas judiciais nos municípios de Marechal Deodoro/AL e Penedo/AL.
III.3. Ausência de equipamentos obrigatórios em veículos utilizados no transporte escolar.
Tipificação: Falhas/impropriedades
Verificação dos procedimentos:
146. A constatação da presente impropriedade decorreu da análise de documentos e informações obtidos por meio de requisições de auditoria e diligências, bem assim por meio da aplicação de questionários de entrevistas e de roteiros de verificação, conforme especificados nos subitens P.12.1 P.12.2 e P.12.3, da coluna “Detalhamento do Procedimento” referente a este achado, da Matriz de Planejamento.
Situação encontrada: 
147. Existência de veículos empregados no transporte escolar, no município de Penedo/AL, que apresentaram ausência de um ou mais dos seguintes itens: cinto de segurança em quantidade igual a de lotação; extintores de incêndio; lâmpadas de trânsito; pneus em bom estado ou estepe; macaco, chaves-de-roda, triângulos e limpadores de para-brisas (peça 53) .
Objetos: não aplicável
Evidências: roteiros de verificação de veículos terrestres (peça 53) .
Critérios: Lei 9.503/1997, art. 136, incisos II a VII; Instrução Normativa 1/2017, DETRAN-AL, art. 4º, incisos V, VI e IX; Fundo Nacional de Desenvolvimento da Educação – FNDE: Cartilha de Transporte Escolar.
Causas da ocorrência do achado: 
148. Dentre as principais causas identificadas, destacam-se: i) deficiência de controle (supervisão ineficaz da prefeitura em relação aos veículos contratados com empresas terceirizadas) e, ii) ausência da vistoria semestral do Detran/AL; 
Efeitos/Consequências do achado: 
149. Embora os veículos apresentem condições gerais de trafegabilidade, tais ocorrências contrariam as exigências legais e recomendações do FNDE específicas para o transporte escolar, colocando em risco a qualidade do serviço, a segurança e a integridade física das crianças.
Proposta de encaminhamento: 
150. Dar ciência ao município de Penedo/AL, com fundamento no art. 7º da Resolução TCU 265/2014, de que foi verificada a existência de ônibus escolares circulando sem cinto de segurança em quantidade igual a de lotação; extintores de incêndio; lâmpadas de trânsito; pneus em bom estado ou estepe; macaco, chaves-de-roda, triângulos e limpadores de para-brisas, em inobservância à Lei 9.503/1997, art. 136, incisos II a VII, à Instrução Normativa 1/2017, DETRAN-AL, art. 4º, incisos V, VI e IX e ao Guia do Transporte Escolar do FNDE.
151. Enviar cópia deste relatório, bem assim do Acórdão que vier a ser prolatado, acompanhado do Relatório e Voto, à Secretaria de Estado da Educação de Alagoas– SEDUC/AL, ao DETRAN/AL, bem assim à promotoria de justiça da comarca judicial em Penedo/AL.
III.4. Irregularidades na documentação dos veículos utilizados no transporte escolar.
Tipificação: Falhas/impropriedades
Verificação dos procedimentos:
152. A constatação da presente impropriedade decorreu da análise de documentos e informações obtidos por meio de requisições de auditoria e diligências, bem assim por meio da aplicação de questionários de entrevistas e de roteiros de verificação, conforme especificados nos subitens P.15.1 P.15.2, P.15.3 e P.15.4, da coluna “Detalhamento do Procedimento” referente a este achado, da Matriz de Planejamento.
Situação encontrada: 
153. Em relação ao transporte terrestre nos municípios de Marechal Deodoro/AL e Penedo-AL, constataram-se as seguintes impropriedades: i) ausência de autorização para circulação coletiva de escolares, emitida pelo Detran e afixada na parte interna do veículo; ii) ausência de inspeção semestral para verificação de equipamentos obrigatórios de segurança; e, iii) ausência de seguro contra acidentes (peças 49 e 53) . 
154. Quanto ao transporte do tipo embarcação em Marechal Deodoro/AL, foram constatadas as seguintes impropriedades: i) ausência de Título de Inscrição de Embarcação Miúda (TIEM) ; ii) ausência de comprovantes de regularização das embarcações junto à Capitania dos Portos, Delegacia ou agência integrante do Sistema de Segurança do Tráfego Aquaviário (SSTA) ; e, iii) ausência de seguro obrigatório de danos pessoais causados por embarcações ou por suas cargas (DPEM) (peça 50) .
155. De acordo com a Capitania dos Portos de Alagoas não há registro ou inscrição de embarcações de transporte escolar no Estado de Alagoas (peça 29) , em desatenção às normas da Marinha do Brasil e ANTAQ.
Objetos: não aplicável
Evidências: roteiros de verificação de veículos terrestres e de embarcação (peças 49, 50 e 53) ; resposta da Capitania dos Porto de Alagoas (peça 29) 
Critérios: Lei 9.503/1997, art. 136, caput e inciso II c/c o art. 137; Norma Técnica - Marinha do Brasil - NORMAN 2/DPC, Capítulo 2, itens 0205 “c” e 0206; Resolução ANTAQ 1274/2009, Anexo, art. 3º, 7º e 13; e Guia do Transporte Escolar do FNDE.
Causas da ocorrência do achado: 
156. Dentre as principais causas identificadas, destacam-se: i) deficiência de controle (supervisão ineficaz da prefeitura em relação aos veículos contratados com empresas terceirizadas) ; e, ii) ausência de vistoria.  
157. Quanto às embarcações, há deficiência de controle tanto na contratação como na supervisão da prefeitura em relação à documentação obrigatória das embarcações contratadas. 
Efeitos/Consequências do achado: 
158. Embora tanto os veículos terrestres como aquaviários apresentem condições gerais de trafegabilidade, tais ocorrências contrariam a legislação brasileira e recomendações do FNDE específicas para o transporte escolar, colocando em risco a qualidade do serviço, a segurança e a integridade física das crianças. A ausência de registro das embarcações impossibilita ainda a vistoria da Capitania dos Portos de Alagoas, com aumento de risco aos usuários do transporte escolar.
Proposta de encaminhamento: 
159. Dar ciência ao município de Marechal Deodoro/AL, com fundamento no art. 7º da Resolução TCU 265/2014, de que foi verificada as seguintes impropriedades:
a)  existência de ônibus sem autorização para circulação coletiva de escolares, emitida pelo Detran e afixada na parte interna do veículo; inexecução de inspeção semestral para verificação de equipamentos obrigatórios de segurança e seguro contra acidentes, em inobservância ao disposto nos arts. 136, caput e inciso II, c/c o 137 da Lei 9.503/1997 e no Guia do Transporte Escolar do FNDE;
b) ausência de registros, documentos e seguros obrigatórios de embarcações de transporte escolar, a saber: Título de Inscrição de Embarcação Miúda (TIEM) ; comprovantes de regularização das embarcações junto à Capitania dos Portos, Delegacia ou agência integrante do Sistema de Segurança do Tráfego Aquaviário (SSTA) e seguro obrigatório de danos pessoais causados por embarcações ou por suas cargas (DPEM) , em desatenção à Norma Técnica da Marinha do Brasil - NORMAN 2/DPC, Capítulo 2, itens 0205 “c” e 0206; e à Resolução ANTAQ 1274/2009, Anexo, art. 3º,7º e 13.
160.	Dar ciência ao município de Penedo/AL, com fundamento no art. 7º da Resolução TCU 265/2014, de que foi verificada a existência de ônibus sem autorização para circulação coletiva de escolares, emitida pelo Detran e afixada na parte interna do veículo; sem inspeção semestral para verificação de equipamentos obrigatórios de segurança e sem seguro contra acidentes, em inobservância ao disposto nos arts. 136, caput e inciso II, c/c o 137 da Lei 9.503/1997 e no Guia do Transporte Escolar do FNDE;
161. Enviar cópia deste relatório, bem assim do Acórdão que vier a ser prolatado, acompanhado do Relatório e Voto, à Secretaria de Estado da Educação de Alagoas - SEDUC/AL, ao DETRAN/AL, à Capitania dos Portos de Alagoas, bem assim às promotorias de justiça das comarcas judiciais nos municípios de Marechal Deodoro/AL e Penedo/AL.
IV. Análise dos comentários dos gestores 
162. Ante a inexistência de achados de alta complexidade ou de grande impacto, o relatório preliminar não foi encaminhado para comentários do gestor (Nat 145) .
V. Conclusão 
163. Esta auditoria insere-se na FOC Transporte Escolar nos Municípios Brasileiros, Fiscalis 428/2018, realizada simultaneamente em onze unidades da Federação, em parceria com os tribunais de contas dos estados do Maranhão, Ceará, Espírito Santo, Piauí, Sergipe e Tocantins, e TCM/PA, cuja finalidade foi de avaliar os serviços de transporte escolar no âmbito municipal, notadamente no que tange à observância às diretrizes constitucionais e legais finalísticas; aderência às normas operacionais e regulamentares de trânsito e dos programas públicos de repasses; e regularidade das licitações, contratações e execução orçamentário-financeira dos recursos; a fim de elaborar diagnóstico e apontar eventuais soluções, ajustes e inovações que possam ser implementados, a curto, médio e longos prazos.
164. Esta auditoria abrangeu os municípios alagoanos de Marechal Deodoro e Penedo e teve dupla motivação. De um lado, pretendeu-se verificar a prestação dos serviços de transporte escolar nos municípios selecionados, bem como aferir o desempenho, a conformidade e a legalidade dos procedimentos administrativos realizados neste exercício. De outro lado, testar a metodologia (matrizes, procedimentos e papéis de trabalho etc.) desenvolvida para a FOC Transportes Escolar nos Municípios Brasileiros. 
165. Partindo-se do levantamento de cinquenta riscos de auditoria recorrentes em fiscalizações anteriores da Secex/MA, Secex/CE, bem assim por outras secretarias do TCU nos estados e Secex-Educação, o escopo foi delimitado em três áreas de abrangência e, em função de temas de relevância priorizados em cada uma dessas áreas, foram elaboradas oito questões de auditoria, quais sejam:
Q1. O transporte escolar atende a todos os alunos da educação básica pública residentes na zona rural do município, nos três níveis (educação infantil, ensino fundamental e médio) ? 
Q2. Há eficiência na prestação dos serviços de transporte escolar? 
Q3. Há controle efetivo por parte da administração municipal e/ou dos conselhos municipais sobre a prestação dos serviços do transporte escolar? 
Q4. Os veículos utilizados no transporte escolar atendem às exigências legais e regulamentares? 
Q5. Os condutores do transporte escolar satisfazem os requisitos legais e regulamentares? 
Q6. Os procedimentos licitatórios relacionados ao transporte escolar obedeceram aos ditames legais? 
Q7. As contratações no âmbito do transporte escolar guardam conformidade com a legislação? 
Q8. A execução orçamentário-financeira dos recursos destinados ao custeio do transporte escolar ocorre de forma regular?
166. Os procedimentos da matriz de planejamento resultaram em quatro achados de auditoria que estão apresentados em quadros, discriminados por município auditado, no resumo deste relatório.
167. Especificamente, os aspectos mais marcantes em cada uma das oito questões de auditoria, por ente auditado, são sintetizados na forma dos parágrafos a seguir.
168. No que se refere à Questão 2, cujo achado encontra-se detalhado no item III.4 do presente relatório, constatou-se que, embora não tenham sido apontadas reclamações formais quanto à direção perigosa, à falta de urbanidade, de asseio e conservação dos veículos, há eventuais superlotações em algumas rotas utilizadas e que os estudantes são transportados de modo impróprio, desconfortável e com falta de segurança nos municípios de Marechal Deodoro/AL e Penedo/AL.
169. A principal causa identificada quanto à ocorrência de superlotação no transporte escolar, destaca-se o aumento de alunos no decorrer do ano letivo nas rotas habituais, em razão de novos projetos habitacionais inaugurados ao longo da gestão, bem como a demora para redimensionar tais rotas ao longo do ano letivo.
170. Isto posto, sobre as diretrizes constitucionais e legais finalísticas do transporte escolar (Área 1) , merece registro as falhas pontuais que serão comunicadas às respectivas prefeituras.
171. Com relação à Questão 4, os procedimentos de auditoria ratificaram, no caso das Prefeituras de Marechal Deodoro/AL e Penedo/AL, a existência de veículos empregados no transporte escolar com idade superior a sete anos, em desconformidade com as recomendações emitidas pelo FNDE, através do Guia do Transporte Escolar.
172. Em Penedo/AL, verificou-se também a existência de ônibus escolares circulando sem cinto de segurança em quantidade igual a de lotação, sem extintores de incêndio, lâmpadas de trânsito, pneus em bom estado ou estepe, macaco, chaves-de-roda, triângulos e limpadores de para-brisas, o que implica em risco à qualidade do serviço, à segurança e à integridade física das crianças.
173. Em relação ao transporte terrestre nos municípios de Marechal Deodoro/AL e Penedo-AL, foram constatadas as seguintes impropriedades: ausência de autorização para circulação coletiva de escolares, emitida pelo Detran e afixada na parte interna do veículo; de inspeção semestral para verificação de equipamentos obrigatórios de segurança e de seguro contra acidentes, em discordância com o Código Brasileiro de Trânsito. 
174. Quanto ao transporte do tipo embarcação no município de Marechal Deodoro/AL, identificou-se a falta de registros, documentos e seguros obrigatórios de embarcações de transporte escolar, a saber: Título de Inscrição de Embarcação Miúda (TIEM) ; comprovantes de regularização das embarcações junto à Capitania dos Portos, Delegacia ou agência integrante do Sistema de Segurança do Tráfego Aquaviário (SSTA) e seguro obrigatório de danos pessoais causados por embarcações ou por suas cargas (DPEM) , em desatenção à Norma Técnica da Marinha do Brasil e à Resolução ANTAQ 1274/2009.
175. Dentre as principais causas associadas aos achados da Questão 4, destacam-se dois aspectos: a deficiência de controle das prefeituras de Marechal Deodoro/AL e de Penedo/AL, tanto na contratação como na supervisão dos ônibus e embarcações contratados com empresas terceirizadas e, não menos importante, a ausência da vistoria semestral do Detran/AL para verificação de equipamentos obrigatórios de segurança, contrariando as disposições do art. 136, II, e 137 da Lei 9.503/1997 (CTB) e do Guia do Transporte Escolar do FNDE, na forma descrita nos itens III.2, III.3 e III.4 deste relatório.
176. Desta feita, no que tange à aderência às normas operacionais e regulamentares de trânsito e dos programas públicos de repasses de recursos (Área 2) , pode-se inferir que, mesmo pontuais, houve falhas passíveis de cientificar os respectivos municípios.
176.1. As propostas de encaminhamento consignadas pela equipe de auditoria consistem em dar ciência aos municípios envolvidos, ao Detran/AL, ao Tribunal de Contas do Estado de Alagoas, à Secretaria de Estado da Educação de Alagoas– Seduc/AL, à Capitania dos Portos de Alagoas, bem assim às promotorias de justiça das comarcas judiciais nos municípios de Marechal Deodoro/AL e Penedo/AL.
177. Por fim, resta somente informar que em razão da forma de estruturação do trabalho, não foram realizadas oitivas para colheita de manifestações prévias acerca dos achados de auditoria. Não obstante, a equipe teve a cautela de compartilhar informações com os auditados, ainda na fase de execução, procedimento que contribuiu para ratificar e fortalecer os indícios de falhas/irregularidade.
VI. Proposta de encaminhamento
178. Ante todo o exposto, submetem-se os autos à consideração superior, propondo:
178.1. Dar ciência ao município de Marechal Deodoro/AL, com fundamento no art. 7º da Resolução TCU 265/2014, de que foram verificadas as seguintes falhas/impropriedades:
a) existência de veículos utilizados no transporte escolar com superlotação, com riscos de acidentes e ameaça à segurança e à integridade física dos alunos, contrariando os princípios da moralidade e eficiência previstos no art. 37, caput, da CF/88;
b) ocorrência de veículos utilizados no transporte escolar com idade superior a sete anos, em desconformidade com as recomendações emitidas pelo FNDE, através do Guia do Transporte Escolar e o disposto na Instrução Normativa 1/2017, DETRAN-AL, art. 9º;
c) existência de ônibus sem autorização para circulação coletiva de escolares, emitida pelo Detran e afixada na parte interna do veículo; inspeção semestral para verificação de equipamentos obrigatórios de segurança e seguro contra acidentes, em inobservância ao disposto nos arts. 136, caput e inciso II, c/c o 137 da Lei 9.503/1997 e no Guia do Transporte Escolar do FNDE; e
d) ausência de registros, documentos e seguros obrigatórios de embarcações de transporte escolar, a saber: Título de Inscrição de Embarcação Miúda (TIEM) ; comprovantes de regularização das embarcações junto à Capitania dos Portos, Delegacia ou agência integrante do Sistema de Segurança do Tráfego Aquaviário (SSTA) e seguro obrigatório de danos pessoais causados por embarcações ou por suas cargas (DPEM) , em desatenção à Norma Técnica da Marinha do Brasil - NORMAN 2/DPC, Capítulo 2, itens 0205 “c” e 0206; e à Resolução ANTAQ 1274/2009, Anexo, art. 3º,7º e 13.
178.2. Dar ciência ao município de Penedo/AL, com fundamento no art. 7º da Resolução TCU 265/2014, de que foram verificadas as seguintes falhas/impropriedades:
a) existência de veículos utilizados no transporte escolar com superlotação, com riscos de acidentes e ameaça à segurança e à integridade física dos alunos, contrariando os princípios da moralidade e eficiência previstos no art. 37, caput, da CF/88;
b) ocorrência de veículos utilizados no transporte escolar com idade superior a sete anos, em desconformidade com as recomendações emitidas pelo FNDE, através do Guia do Transporte Escolar e o disposto na Instrução Normativa 1/2017, DETRAN-AL, art. 9º;
c) ônibus escolares circulando sem cinto de segurança em quantidade igual a de lotação; extintores de incêndio; lâmpadas de trânsito; pneus em bom estado ou estepe; macaco, chaves-de-roda, triângulos e limpadores de para-brisas, em inobservância à Lei 9.503/1997, art. 136, incisos II a VII, à Instrução Normativa 1/2017, DETRAN-AL, art. 4º, incisos V, VI e IX e ao Guia do Transporte Escolar do FNDE; e
d) existência de ônibus sem autorização para circulação coletiva de escolares, emitida pelo Detran e afixada na parte interna do veículo; sem inspeção semestral para verificação de equipamentos obrigatórios de segurança e sem seguro contra acidentes, em inobservância ao disposto nos arts. 136, caput e inciso II, c/c o 137 da Lei 9.503/1997 e no Guia do Transporte Escolar do FNDE.

não há

Não atuou.

AUDITORIA. FOC. IRREGULARIEDADES NA PRESTAÇÃO DO SERVIÇO DE TRANSPORTE ESCOLAR. DETERMINAÇÃO. RECOMENDAÇÃO AO FNDE. CIÊNCIA DAS IRREGULARIDADES ÀS DEMAIS INSTÂNCIAS FISCALIZADORAS.

RELATÓRIO DE AUDITORIA (RA)

Secretaria do TCU no Estado de Alagoas (Sec-AL).

Trata-se de auditoria realizada no âmbito da Fiscalização de Orientação Centralizada sobre transporte escolar, junto aos Municípios de Penedo e de Marechal Deodoro, no Estado de Alagoas.
O trabalho decorreu do projeto “Transporte Escolar: uma questão de dignidade e justiça”, idealizado pelo Ministério Público do Estado do Maranhão (MPE/MA) , que contou com o apoio dos parceiros da Rede de Controle do Maranhão, dentre os quais este Tribunal. Na sequência, outras fiscalizações realizadas nos Estados do Maranhão e do Ceará resultaram na proposição desta FOC, à qual aderiram as secretarias do TCU nos estados de Alagoas, Bahia, Espírito Santo, Minas Gerais, Pará, Paraíba, Piauí, Sergipe e Tocantins.
No intuito de aferir o desempenho e a regularidade do transporte escolar ofertado, os trabalhos realizados no âmbito desta FOC buscaram identificar a adequação dos serviços prestados às normas aplicáveis, assim como os meios utilizados para gestão dos recursos federais repassados por meio do Programa Nacional de Apoio ao Transporte do Escolar (Pnate) e do Caminhos da Escola.
Para tanto, foram delimitados oito temas de maior relevo, que compuseram as questões de auditoria. 
Os órgãos envolvidos com a operacionalização e fiscalização das políticas públicas inerentes ao tema foram consultados, a saber: Tribunal de Contas estadual, Ministério Público Estadual, Secretaria de Estado da Educação, órgão estadual de trânsito, Capitania dos Portos e Promotorias de Justiça com jurisdição nos municípios auditados. A Controladoria-Geral da União (CGU) , como informado, forneceu informações à coordenação da FOC de maneira centralizada. 
Além disso, no âmbito dos municípios auditados, foram obtidas informações dos agentes públicos e privados envolvidos com o tema, bem como aplicados roteiros de verificação dos veículos e das embarcações utilizados no transporte escolar. Para tanto, foram selecionados 10% das rotas de transporte escolar disponibilizadas em cada município.
Os achados referentes aos Municípios de Penedo e de Marechal Deodoro, no Estado de Alagoas, foram os seguintes:
Falta de zelo na prestação do serviço de transporte escolar;
veículos não adequados ao transporte escolar ou sem condições gerais de trafegabilidade;
ausência de equipamentos obrigatórios em veículos utilizados no transporte escolar; 
irregularidades na documentação dos veículos utilizados no transporte escolar.
Os mesmos questionamentos, feitos aos municípios auditados, foram remetidos aos secretários de educação de todos os demais municípios do Estado de Alagoas, o que resultou em percentual de resposta de 45%. 
Feita essa breve introdução, passo à análise dos achados da auditoria.
II
A falta de zelo na prestação do serviço de transporte escolar foi identificada a partir de entrevistas realizadas junto a alunos e professores, assim como dos roteiros de verificação aplicados pela equipe de auditoria. 
Foram identificadas situações relacionadas à direção perigosa, falta de urbanidade, asseio e conservação dos veículos, além de superlotação em algumas rotas. 
A situação é comum aos dois municípios auditados e decorre da falta de supervisão dos serviços contratados pelos entes municipais e da demora no redimensionamento dos serviços ofertados em razão de acréscimos na demanda. A pesquisa realizada junto a todos os municípios do Estado ratifica essa conclusão, haja vista que 44% dos entes não controlam a prestação do serviço ou o fazem eventualmente.
A inação dos gestores, sem dúvida, dá causa a situações que põem em risco a integridade física dos alunos e afrontam os normativos aplicáveis, em específico o art. 137 do Código de Trânsito Brasileiro, instituído por meio da Lei 9.503/1997, que veda “a condução de escolares em número superior à capacidade estabelecida pelo fabricante”.
Ocorre que, como explicitado pela equipe de auditoria, o custeio do serviço de transporte escolar compreende a cooperação financeira da União, que o realiza de forma suplementar, do estado e do município. A articulação entre os entes públicos decorre do previsto nos arts. 10 e 11 da Lei 9.394/1996, que estabelece as diretrizes e bases da educação nacional, do disposto no art. 3º da Lei 10.709/2003, e do art. 2º da Lei 10.880/2004, que instituiu o Pnate.
O fim último é dar efetivo cumprimento ao previsto no art. 208, inciso VII, da Constituição Federal, segundo o qual o Poder Público deve garantir o transporte ao educando durante toda a educação básica, que vai da fase inicial até o ensino médio.
Os recursos transferidos no âmbito do Pnate, proporcionais ao número de alunos inscritos na rede básica de ensino, devem ser geridos pelos municípios conforme as disposições da Lei 10.880/2004 e regulamentações estabelecidas pelo Fundo Nacional de Desenvolvimento da Educação (FNDE) . A execução do Pnate é acompanhada pelo Conselho de Acompanhamento e Controle Social do Fundeb (CACS-Fundeb) , que se manifesta conclusivamente sobre a prestação de contas dos recursos utilizados e notifica o FNDE quando houver a ocorrência de irregularidades na utilização dos recursos. Compete ao FNDE avaliar as prestações de contas formuladas anualmente e, se necessário, instaurar tomada de contas especial.
Toda essa dinâmica está centrada na verificação da regularidade da execução financeira dos dispêndios, sem voltar-se, ao que tudo indica, para a qualidade e suficiência dos serviços prestados. 
Das atribuições do CACS-Fundeb, cuja “ação deve ser independente e, ao mesmo tempo, harmônica com os órgãos da administração pública local”, como assevera o FNDE (https://www.fnde.gov.br/fnde_sistemas/cacs-fundeb/item/593-consulta-ao-cadastro-dos-conselhos-de-acompanhamento-e-controle-social-do-fundeb) , depreende-se que atuação esperada desse órgão é de representação dos segmentos da educação básica (gestores, professores, diretores, servidores técnico-administrativos, pais de alunos) para efetivo controle social dos serviços públicos prestados, não somente da correição dos gastos, mas do atingimento dos fins almejados. 
Por essa razão, entendo devido recomendar ao FNDE que avalie a oportunidade e conveniência de orientar a ação dos CACS-Fundeb, explicitando-se a necessidade de, no que se refere ao transporte escolar, haver manifestação conclusiva acerca da qualidade dos serviços prestados e da observância aos requisitos de segurança estabelecidos nos arts. 136 a 139 da Lei 9.503/1997.
III
Os demais achados estão relacionados à falta de adequação dos veículos utilizados para fins de transporte escolar aos requisitos de qualidade e segurança estabelecidos na Lei 9.503/1997, pelo FNDE e pelo Departamento de Trânsito de Alagoas (Detran/AL) . 
Há uma estreita interligação desses achados, em essência, à falta de zelo na prestação do serviço de transporte escolar.
As seguintes situações ficaram demonstradas:
veículos sem identificação da atividade escolar desempenhada e desprovidos de itens de segurança (cinto de segurança em quantidade igual a de lotação, extintores de incêndio, lâmpadas de trânsito, pneus em bom estado ou estepe; macaco, chaves-de-roda, triângulos e limpadores de para-brisas) , o que contraria o disposto no art. 136, incisos III, V a VII, da Lei 9.503/1997;
ausência da documentação exigida para transporte escolar e de inspeção semestral para verificação dos equipamentos obrigatórios e de segurança, o que contraria o disposto no art. 136, incisos I e II, da Lei 9.503/1997;
embarcações utilizadas para transporte escolar no Município de Marechal Deodoro/AL sem inscrição junto à Capitania dos Portos, o que contraria o disposto no Capítulo 2, itens 0205 “c” e 0206, da Norma Técnica 2/DPC, da Marinha do Brasil, e nos arts. 3º, 7º e 13 da Resolução ANTAQ 1.274/2009.
Quanto a esses aspectos, é certo que a ausência de fiscalização dos órgãos competentes, a saber, o Detran/AL, a Capitania dos Portos e a Agência Nacional de Transportes Aquaviários (Antaq) , dá ensejo a tais lacunas. Não obstante, o gestor deve estar atento para o cumprimento das exigências legais e regulamentares, de forma a não colocar em risco a integridade física dos usuários que utilizam o serviço. A primeira fiscalização deve estar a cargo do gestor municipal que contratou o serviço, cabendo-lhe especificar as condições em que deve ser prestado o serviço, ou, no caso de prestado diretamente, observar as exigências legais e normativas.
É imprescindível, à luz de tais achados, dar ciência das irregularidades identificadas ao Departamento de Trânsito de Alagoas, à Capitania dos Portos e à Antaq, para que sejam adotadas as providências necessárias para assegurar que o transporte escolar ofertado por meio terrestre ou aquático tenham as condições de segurança e trafegabilidade requeridas.
Dada a relevância do que restou identificado nesta auditoria para a segurança dos alunos transportados, tenho por devido determinar a adoção de medidas corretivas aos Municípios de Marechal Deodoro e Penedo, no prazo de 30 dias, o que deverá ser monitorado pela Sec-AL.
Ante o exposto, acolho o encaminhamento proposto pela unidade técnica, com os ajustes de forma pertinentes, e VOTO por que o Tribunal acolha o acórdão que submeto à deliberação deste colegiado.
TCU, Sala das Sessões Ministro Luciano Brandão Alves de Souza, em 10 de abril de 2019.
WALTON ALENCAR RODRIGUES 
Relator